【裁判字號】    89,台上,2186
【裁判日期】    890421
【裁判案由】    違反森林法
【裁判全文】
最高法院刑事判決                              八十九年度台上字第二一八六號
    上  訴  人  甲○○
    選任辯護人  柯開運律師
右上訴人因違反森林法案件，不服臺灣高等法院臺中分院，中華民國八十七年三月十
二日第二審判決（八十六年度上訴字第二四三三號，起訴案號：臺灣彰化地方法院檢
察署八十五年度偵字第七七六六號），提起上訴，本院判決如左：
    主  文
上訴駁回。
    理  由
按刑事訴訟法第三百七十七條規定，上訴於第三審法院，非以判決違背法令為理由，
不得為之。是提起第三審上訴，應以原判決違背法令為理由，係屬法定要件。如果上
訴理由狀並未依據卷內訴訟資料，具體指摘原判決不適用何種法則或如何適用不當，
或所指摘原判決違法情事，顯與法律規定得為第三審上訴理由之違法情形，不相適合
時，均應認其上訴為違背法律上之程式，予以駁回。本件原判決維持第一審法院論處
上訴人甲○○於他人保安林內擅自墾植未遂（累犯）罪刑（處有期徒刑八月）之判決
，駁回上訴人在第二審之上訴。上訴意旨略稱：證人陳義  在第一審已證稱：「我有
將四五之二六三地號土地讓渡給甲○○，有寫讓渡書給對方，我有告訴邱美芳只是讓
渡，並無所有權」，證人邱美芳於第一審亦證稱：「四五之二六三地號土地，在七十
二年間，我與甲○○一起向陳義  買權利，當時有寫讓渡書，契約上寫甲○○名字，
我與甲○○合夥買的」，而陳義  確有向彰化縣政府承租該筆土地，復有彰化縣政府
函送之系爭土地原承租名冊影本可按，證人傅正彥（即彰化縣政府農業局林業推廣員
）、第一審共同被告蕭朝宗又分別證稱：「我沒有通知甲○○不可以砍樹，當時甲○
○說不知道是公有地，有向別人買權利，他說不是他的地，他就不做」、「甲○○有
通知我停止整地，當時已開始砍樹，我再轉知廖信義夫妻，但未找到人，所以他們就
繼續施工」，則上訴人於系爭土地上林木枯死，復被他人擅自傾倒垃圾之情況下，僱
請蕭朝宗整地圍籬，將枯死之林木砍伐後，種植新林木，嗣獲悉該土地為公有林地，
即告知蕭朝宗立刻轉知工人停止施工，只因蕭朝宗遲誤通知，致使廖信義夫妻砍伐部
分樹頭，可見上訴人絕無違反森林法在保安林內擅自墾植之故意，原判決遽依森林法
第五十一條第一、二、三項規定，論處上訴人罪刑，顯有不適用法則及適用法則不當
之違法。再者上訴人於原審審判期日及民國八十七年二月十二日所具之上訴理由狀內
，曾聲請傳訊蕭朝宗，以證明上訴人獲悉系爭土地為公有林地後，即立刻通知蕭某應
轉知工人停止施工，惟因蕭朝宗遲誤通知，致廖信義夫妻仍砍伐部分樹頭，原審就此
有利於上訴人之重要證據，未予調查，於判決理由內又未說明何以無調查之必要，或
以裁定駁回上訴人此項調查證據之聲請，自有應於審判期日調查之證據未予調查之違
法。又原判決援引林進福於第一審證稱：「八十五年十月五日我接到電話後前往現場
查看，有倒土，八十五十月七日就開始開墾伐樹，八十五年十月五日我有告訴甲○○
那是協會的地，不能開墾，甲○○說那是他跟別人買的地，我說那你要找賣的人出來
解決，該地是協會的地，不可能由你耕作，我並打電話對邱美芳說該地是協會的，為
何在（該處）開墾，邱美芳說是她跟別人買的，後來邱美芳於同日帶甲○○至桃園里
泰源宮來講，我有叫他們不要開墾，結果在十月七日又開墾。」，為不利於上訴人之
認定，但林進褔於第一審法院並未證述在上開時、地，曾叫上訴人不要在系爭保安林
內開墾，有林進褔於八十七年三月三十一日出具之證明書乙紙為憑，第一審筆錄之記
載，與林進褔實際之陳述不符，原判決仍採為認事用法之依據，自屬證據上理由矛盾
云云。
惟查原判決援引第一審判決書記載之事實、證據及理由，依憑上訴人坦承在系爭保安
林內墾植之供述、證人傅正彥（即彰化縣政府農業局林業推廣員）在警訊及第一審法
院調查中、證人邱美芳、林進褔於第一審法院調查時之證言、卷附之彰化縣政府八十
六年一月九日八六彰府農林字第○○三○四○號函、八十六年四月七日八六彰府農林
字第五九九六五號函、七十一年四月二十八日七十一彰府農林字第六七六六五號公告
影本、臺灣省政府（５６）７‧２８府農林字第六一三四三公告影本、承租人名冊影
本、承租位置圖影本、彰化市○○段坑仔內小段四五之二六三地號土地登記簿謄本、
出租造林契約書影本、現場照片八幀等證據資料，認定上訴人有第一審判決書事實欄
所載之於他人保安林內擅自墾植未遂犯行，第一審判決已於理由內詳敘調查證據之結
果及取捨證據認定之理由。並就上訴人否認犯罪之辯解，認非可採，予以指駁。另列
舉事證，以上訴人僱工在上開土地上墾植之前即知悉該土地係彰化縣政府已公告與原
承租戶終止租約之公有保安林地等情，說明證人邱美芳、陳義  、柯遜鎗證述上訴人
確曾受讓陳義  對於系爭土地之承租使用權利等語及證人傅正彥、第一審共同被告蕭
朝宗證稱：「我沒有通知甲○○不可以砍樹，當時甲○○說不知道是公有地，有向別
人買權利，他說不是他的地，他就不做」（傅正彥部分）、「甲○○有通知我停止整
地，當時已開始砍樹，我再轉知廖信義夫妻，但未找到人，所以他們就繼續施工」（
蕭朝宗部分），均不足為有利於上訴人之認定。就形式上觀察，原判決引用為判決內
容之第一審判決書所記載的事實、證據及理由，並無不適用法則、適用法則不當、未
盡調查能事，或證據上理由矛盾等違背法令之情形，上訴意旨仍執傅正彥、蕭朝宗前
開證述，主張伊絕無違反森林法在系爭保安林內擅自墾植之故意，而就事實審法院未
違反證據法則之證據取捨職權行使，徒憑己見，指摘原判決有不適用法則及法則適用
不當之違法，自不足以辨識原判決已具備違背法令之形式要件。至於上訴人在原審聲
請傳喚蕭朝宗為證，原審未予調查，又未認其無調查之必要，以裁定駁回，或於判決
理由內加以說明，其踐行之訴訟程序或屬於法有違，惟此項訴訟程序之違法，必須所
聲請之證據確與待證事實有重要關係，就案情確有調查之必要者，始與刑事訴訟法第
三百七十九條第十款規定之「應於審判期日調查之證據」相當，否則即不屬於該條款
之範圍。經查上訴人在原審聲請傳喚蕭朝宗，旨在證明其獲悉系爭土地為公有林地後
，即通知蕭朝宗轉知工人停止施工，惟因蕭某遲誤通知，致廖信義夫妻仍砍伐部分樹
頭等事實，然蕭朝宗在第一審法院固已供稱：「甲○○有通知我停止整地，但當時已
開始砍樹，我再轉知廖信義夫妻，但未找到人，所以他們就繼續施工」（見第一審卷
第三八頁），但第一審判決依憑證人邱美芳、林進褔之證述，認定上訴人在僱工墾植
之前，即知悉上開土地係彰化縣政府早與原承租戶終止租約之公有保安林地，並據之
說明蕭朝宗前開證述尚不足以證明上訴人無擅自墾植之故意，其辯解不足採信，上開
證據及理由復經原判決引用。則原審縱令傳喚蕭朝宗，就同一待證事實再予調查，亦
無從影響原判決犯罪事實之認定，原審就於判決顯無影響之同一事實，未依上訴人之
聲請再次傳喚蕭朝宗為無益之調查，依刑事訴訟法第三百八十條規定，仍非得據為提
起第三審上訴之適法理由。又我國刑事訴訟法乃採直接審理主義及言詞審理主義，證
人未親身到庭，僅提出書面以代陳述者，依該法第一百五十九條規定，該項代替陳述
之書面文件，並無證據能力。證人林進褔於第一審法院已親身到庭結證：「八十五年
十月五日我接到電話後前往現場查看，有倒土，八十五十月七日就開始開墾伐樹，八
十五年十月五日我有告訴甲○○那是協會的地，不能開墾，甲○○說那是他跟別人買
的地，我說那你要找賣的人出來解決，該地是協會的地，不可能由你耕作，我並打電
話對邱美芳說該地是協會的，為何在（該處）開墾，邱美芳說是她跟別人買的，後來
邱美芳於同日帶甲○○至桃園里泰源宮來講，我有叫他們不要開墾，結果在十月七日
又開墾」（原審卷第九四頁背面、第九五頁），有訊問筆錄在卷可按，而上訴人在第
一審及原審調查、審理期間又從未對該筆錄記載之正確性有所質疑（見第一審卷第一
五四頁背面、原審卷第三五頁），其至法律審之本院，始執林進褔於八十七年三月三
十一日（原審於同年月十二日宣示判決）書具無證據能力之證明書乙紙，指摘卷內筆
錄記載有誤，原判決援引為不利於上訴人之判斷，有證據上理由矛盾之違法，顯非依
據卷內資料而為主張。上訴意旨置原判決理由內已詳為說明之事項於不顧，對於原審
採證認事之職權行使，究竟如何違背法令，並未依據卷內訴訟資料為具體之指摘，仍
執陳詞，否認有在系爭保安林內擅自墾植之故意，再為單純之事實上爭執。又徒憑己
見，漫指原判決不適用法則、法則適用不當、調查職責未盡及證據上理由矛盾，自非
適法之第三審上訴理由，其上訴違背法律上之程式，應予駁回。
據上論結，應依刑事訴訟法第三百九十五條前段，判決如主文。
中      華      民      國    八十九    年      四      月     二十一   日
                              最高法院刑事第一庭
                                  審判長法官  施  文  仁
                                        法官  張  淳  淙
                                        法官  林  永  茂
                                        法官  蕭  仰  歸
                                        法官  洪  明  輝
      右正本證明與原本無異
                                              書  記  官
中      華      民      國    八十九    年      四      月    二十七    日


司法院資訊處製作；財團法人民間司法改革基金會備份。
